【裁判字號】    95,訴,127
【裁判日期】    951221
【裁判案由】    新型專利舉發
【裁判全文】
臺北高等行政法院判決
                                     95年度訴字第127號
                              .
原      告  富來工程有限公司
代  表  人  甲○○
被      告  經濟部
代  表  人  乙○○部長）住同.
訴訟代理人  戊○○兼送達代收.
複 代 理人  己○○
參  加  人  丙○○
訴訟代理人  丁○○
上列當事人間因新型專利舉發事件，原告不服經濟部中華民國94
年11月22日經訴字第09406138740 號訴願決定，提起行政訴訟，
經本院命參加人獨立參加訴訟，本院判決如下：
    主  文
原告之訴駁回。
訴訟費用由原告負擔。
    事  實
一、事實概要：
    參加人前於民國83年3 月17日以「水泥漿灌注液之全自動拌
    漿裝置」（下稱系爭案）向經濟部智慧財產局（下稱原處分
    機關）申請新型專利，經其以第00000000號審查，准予專利
    ，公告期滿後，發給新型第93029 號專利證書。嗣原告以其
    違反核准時專利法第97條、第98條第1 項第1 款及第2 項之
    規定，不符新型專利要件，對之提起舉發，案經原處分機關
    審查，於92年10月7 日以（92）智專三（三）05025 字第09
    221008110 號專利舉發審定書，認系爭案並無違反核准時專
    利法第98條第1 項第1 款之規定，而為「舉發不成立」之處
    分。參加人不服訴經被告以93年4 月6 日經訴字第09306216
    220 號訴願決定書，認原處分機關並未針對舉發理由所主張
    系爭案是否具進步性予以審酌，有漏未審查之違法情事，乃
    為「原處分撤銷，由原處分機關另為適法之處分」之決定。
    原處分機關重為審酌後，於94年2 月3 日以（94）智專三（
    三）05025 字第094201 22400號專利舉發審定書，以系爭案
    違反核准時專利法第98條第2 項之規定，而為「舉發成立，
    應撤銷專利權」之處分。參加人提起訴願，經被告為「原處
    分撤銷，由原處分機關另為適法之處分」之決定，原告不服
    ，遂向本院提起行政訴訟。
二、兩造聲明：
  (一)原告聲明：
    1.訴願決定撤銷。
    2.訴訟費用由被告負擔。
  (二)被告聲明：
    1.駁回原告之訴。
    2.訴訟費用由原告負擔。
  (三)參加人聲明：
    1.駁回原告之訴。
    2.訴訟費用由原告負擔。
三、兩造之爭點：系爭案是否有違核准審定時專利法第98條第2
    項之規定，不符新型專利要件，而應予以撤銷？
  (一)原告主張之理由：
    1.系爭案申請專利範圍界定的技術特徵幾乎全部揭示在原告
      提出的德國OBERMANN公司Jet-Grouting EquipmentMixing
      Plants拌合裝置（下稱引證案）中，包含：「拌漿桶頂端
      設有水泥放料管及進水管」；「拌漿桶內部裝設一由動力
      驅動的攪拌葉」；「拌漿桶的底部開口設有一由動力驅動
      的送漿泵」；「送漿泵的出口端設有三通電磁切換閥，此
      切換閥的出口分別連接有迴漿管及出漿管，迴漿管的出口
      端位在拌漿桶頂端處」；以及「出漿管出口端則延伸至儲
      漿槽單元」等技術特徵。
    2.系爭案「拌漿桶與儲漿桶分別設置」及「以拌漿桶來完成
      計量及攪拌作業」之構造雖然與引證案略有差異，但此差
      異實係熟習該項技術者所能輕易完成且無實質功效增進：
      (1)引證案儲漿桶雖與拌漿機組合在同一機架上，但是該儲
        漿桶係以連接構件組合在該機架上，自然可拆卸而與拌
        漿機分開設置。系爭案將儲漿桶與拌漿機單元改成分別
        獨立設置，乃是熟習該項技術者所能輕易完成且未能增
        進功效。一般機械（包含相關本案的拌漿裝置）均由複
        數可拆卸的元件組裝構成，搬運過程如因體積或重量過
        大而遇困難，一般技術者都能視情況將機械中的部分元
        件拆解分離，藉以克服問題。因而，系爭案將儲漿桶與
        拌漿機單元分別設置的結構，僅屬一般性的改變而已。
        又系爭案藉此分離結構訴稱可便利搬運而提高機動性的
        效果，乃屬將物件拆解後在搬運之單一方面當然具有的
        效果，並無產生任何新的效果或是增進某種新的效果。
      (2)引證案雖有水計量桶，然該水計量桶的作用除了計量之
        外，主要在於具有儲存用水之功用，而系爭案所稱省去
        該水計量桶，就是不具該預先儲存用水之功用。系爭案
        雖可選擇從水源連接水管輸送到拌漿桶以省去水計量桶
        （儲水桶），也代表其不具預先儲水功能，並無任何創
        新或是功效增進處，換言之，系爭案如果要有預先儲水
        的功能（通常需要），也需要在機架上額外裝設一儲水
        桶。故系爭案實質上並無所稱省去水計量桶及相關零件
        ，進而有利縮小機器材積而提昇機動性的效果。
    3.系爭案稱可精確地調定所需水泥漿的配比與事實不合：
      水泥與水在拌漿桶拌合的時間長，水泥漿會形成固體，因
      而，在拌漿桶內作攪拌作業之後，拌漿桶內的水泥漿至少
      有一部分會沾黏在該拌漿桶的內壁，故拌漿桶本身的重量
      常不一定。系爭案藉由該重量常改變的拌漿桶來作磅秤與
      計量，自然無法得到精準的水泥漿配比。依一般常理，磅
      秤必須在靜置面秤重才能精準。如果在計量過程中有振動
      力影響時，水及水泥的計量不可能更為精準。而系爭案將
      水與水泥之計量操作改成在拌漿桶內進行，必然會受到馬
      達運轉的振動影響（系爭案磅秤支撐點13在拌漿桶機體旁
      的三點支撐，當機台一開機運轉，拌漿桶內的馬達就會帶
      動攪拌葉片旋轉），以致降低水泥漿配比的精準度。故，
      系爭案將引證案之水計量桶的重量感應器單純轉用到拌漿
      桶上，係屬運用申請前既有技術或知識而為熟習該項技術
      能輕易完成且無特殊功效增進者，系爭案不具進步性。
    4.參本院93年度訴字第03807 號判決書，其所裁判案件是參
      加人申請第00000000號新型專利案「水泥漿灌注液之全自
      動拌漿裝置（一）」該案原為系爭案追加案。判決書之原
      告（即本案參加人）主張中有載明：系爭案「水泥漿灌注
      液之全自動拌漿裝置（一）」或其母案之新型專利第9302
      9 號「水泥漿灌注液之全自動拌漿裝置」（系爭案原為新
      型專利第93029 號之追加專利案）。系爭案係將同設在一
      機體上的儲漿桶與拌漿機分開，並稱具有提升機動性及組
      裝調度方便之效果增進；而在前揭專利案則係將分開的水
      泥粉體槽與拌漿桶改成設在同一機體上，並稱有減少安裝
      空間及簡化送粉體設施的效果增進。惟不論系爭專利將一
      分為二，或是前揭專利案將二合為一，都只是一般技術的
      簡單利用，且所達成的效果本就是分開或是結合一起所可
      預期的效果，並無新的功效產生，自不具進步性。然該案
      經原處分機關再審查、被告決定及本院審理，均認定係屬
      習知技術之簡單組合改變，且完成後之效果係為可當然預
      期之功效，並無「產生某一新功效」或「增進某種功效」
      ，不具有實質的進步性。
    5.系爭案說明書及申請專利範圍中明確記載，其電腦單元係
      用以控制重量感應器，於進水量及水泥落入量之和作用在
      重量感應器時，並停止水泥再落入拌漿桶。系爭案之電腦
      單元並無所稱之校正功能，況且，殘留在拌漿桶內的水泥
      量經常在變動（即每次的拌漿作業幾乎都殘留不同數量的
      水泥），亦無從校正，更者，拌漿作業係持續在進行，不
      可能每拌漿一次就停機一次來校正。
    6.系爭案說明書第6 頁末段有詳細記載實施方式：「在操作
      人員按壓電腦按鍵後，再按壓拌漿機單元的作動開關，水
      即經由流量計自進水管23b 流入拌漿桶14內，直至流入設
      定量而停止。接著電腦指令螺旋輸送機轉動，將散裝水泥
      槽內的水泥輸送出進入水泥放料管23a 而滑入拌漿桶14內
      ；同時亦指令低速攪拌馬達18及高速攪拌馬達15及高速攪
      拌葉1701轉動，及三通電磁切換閥20打開回漿管22。故在
      水泥落入拌漿桶14的期間即開始進行水泥的攪拌；及將拌
      漿桶14底部的泥漿水經由回漿管22再泵至拌漿桶14的頂端
      從被攪拌。由於此雙重作用，故可加速拌漿桶14內的水泥
      將加速達到混合均勻。」此流程完全抄襲引證案。是知，
      系爭案之說明書已充分說明其拌漿裝置在水泥及水進料之
      同時，即啟動馬達予以拌漿。亦即當水泥及水要進入拌漿
      桶時，馬達需要先啟動，才能將水泥及水之混合攪拌均勻
      。而系爭案將水與水泥之計量操作改在拌漿桶內進行，必
      然會受到馬達運轉的振動影響，以致降低水泥漿配比的精
      準度。
  (二)被告主張之理由：
    1.由引證案照片圖II-A和圖II-B可以看出，直徑較小之桶為
      「拌漿桶」，而直徑較大者為「儲漿桶」，已明確顯示「
      拌漿桶」與「儲漿桶」係設置在同一機架上。此外，由照
      片圖II-B中可以看到直徑較大之「儲漿桶」上方設有一「
      水計量桶」，並引導管路進入「拌漿桶」中，此明確顯示
      引證案設有獨立之水計量桶，再將水傳輸至拌漿桶內與水
      泥進行攪拌，而系爭案「單一拌漿桶」及「拌漿桶與儲漿
      桶分別設置」之構造特徵確實與引證案不同，由於系爭案
      之構造特徵的確使得其具有提升機動性及組裝調度方便之
      優點，應具有功效增進，而符合新型專利之「進步性」要
      件。
    2.系爭案重量感應器係由電腦單元控制，如有原告所稱因拌
      漿桶長期使用後，殘留水泥固化所造成之誤差，應可透過
      電腦控制單元予以校正，尚不致因此影響磅秤精確度；又
      系爭案並未界定該拌漿裝置在水泥及水進料之同時，即啟
      動馬達予以拌漿，進而因振動影響水及水泥之計量，換言
      之，詳細進料拌漿運作程序應於實際操作時，依工作人員
      之專業經驗予以調整，並非系爭案所界定之特徵，原告所
      為陳述尚不足採。
    3.第00000000號「水泥漿灌注液之全自動拌漿裝置（一）」
      新型專利專利權人雖同為參加人，惟該案並非系爭案追加
      案，係屬另一獨立新型專利，該案縱不具進步性，亦與系
      爭案是否具進步性無涉。
  (三)參加人主張之理由：
    1.系爭案與引證案比較，有引證案無法達成之功效。
    2.計量計算問題與新型專利無涉。
    3.現場操作方式與系爭案之結構與功效無關。
    理  由
壹、程序方面：
    本件被告代表人黃營杉於訴訟進行中變更為乙○○，茲據被
    告現任代表人依法具狀向本院聲明承受訴訟，核無不合，應
    予准許。
貳、實體方面：
一、系爭案申請日為83年3 月17日，並由原處分機關於83年8 月
    13日審定准予專利，是該專利核發有無撤銷之原因，應以核
    准審定時有效之83年1 月21日修正公布之專利法為斷。按「
    稱新型者，謂對物品之形狀、構造或裝置之創作或改良。」
    「凡可供產業上利用之新型，無下列情事之一者，得依本法
    申請取得新型專利：一、申請前已見於刊物或已公開使用者
    。…」「新型係運用申請前既有之技術或知識，而為熟習該
    項技術者所能輕易完成且未能增進功效時，雖無前項（第2
    項）所列情事，仍不得依本法申請取得新型專利。」為系爭
    專利核准審定時專利法第97條、第98條第1 項、第2 項分別
    定有明文。
二、系爭案係一種水泥漿灌注液之全自動拌漿裝置，其包括：一
    拌漿機單元及分立之儲漿桶單元，拌漿機單元，包括拌漿桶
    及習用電腦單元，由電腦單元控制複數重量感應器，三通電
    磁切換閥及存量感測器，其中，於拌漿桶為一漏斗形之拌漿
    桶，由複數重量感應器所懸吊著，在拌漿桶頂端設有水泥放
    料管及進水管，於桶內部裝設一由動力驅動的攪拌葉，在桶
    的底部開口設有一由動力驅動的送漿泵，在送漿泵的出口端
    設有三通電磁切換閥，此切換閥的出口分別連接有迴漿管及
    出漿管，迴漿管的出口端位在拌漿桶頂端處，出漿管出口端
    則延伸至儲漿槽單元者（申請專利範圍第1項參照）。
三、原告所提舉發證據1係瑞門實業有限公司82年之進口報單，
    舉發證據2係德國OBERMANN公司Jet-Grouting Equipment
    Mixing Plants之照片，舉發證據3係高仕工程有限公司向德
    國OBERMANN公司所購買之Jet-Grouting Equipment Mixing
    Pants之局部放大照片，舉發證據4係原告之代表人向台灣士
    林地方法院檢察署所提之刑事答辯狀，證據5（91年11月22
    日原處分機關會同雙方當事人至台北市濱江國中工地現場勘
    驗時補充之附件）係泉富報關有限公司82年之進口報單及瑞
    門實業有限公司於82年2月23日開立給中國租賃公司之統一
    發票。本件被告就舉發證據1至5認舉發證據4屬個人之陳述
    ，屬私文書，無其他資料證明其為真正，不具證據力，而舉
    發證據1 、2 、3 、5 係相關之證據而形成關聯證據，並經
    原處分機關於91年11月22日派員會同兩造至台北市濱江國中
    工地現場勘驗引證案相關之實物，該現場勘驗機器之型號係
    「OM800-18A/E 」，與進口報單中之「OM800-15A/F 」略有
    不同，該機器包括幫浦及拌合裝置。惟該現場勘驗之機器與
    證據2 、3 照片中之機器外形相符，且進口報單與現場勘驗
    機器二者之製造號碼均為0000000 完全相同，被告據此認應
    屬同一機器，而就現場勘驗之機器構造與系爭案進行結構內
    容比對，兩造就現場驗機器早於系爭案申請前即已存在並不
    爭執，本件舉發爭點為該機器是否足以證明系爭案不具新穎
    性及進步性？
四、系爭案之結構特徵係針對其專利說明書中第l 圖所示之習知
    水計量桶加以改變而省去水計量桶，與引證案仍具有水計量
    桶之構造不同，且該現場勘驗之機器拌漿桶係由複數傳統之
    膠墊所懸吊，亦與系爭案之構造不同，故引證案尚難證明系
    爭案不具新穎性可以認定。又原處分機關以系爭案藉由該拌
    漿桶由複數重量感應器所懸吊之結構並利用電腦控制單元達
    到自動控制水及水泥用量之功效，係相當於與現場勘驗之機
    器利用電腦控制單元控制水泥量及進水量，亦可達到相同自
    動控制水及水泥用量之功效，則系爭案係運用申請前既有之
    技術或知識，而為熟習該項技術者所能輕易完成且未能增進
    功效，不具進步性；又系爭案申請專利範圍第2 項其係電腦
    單元用以控制重量感應器，於進水量及水泥落入量之和作用
    在重量感應器時，便停止水泥再落入拌漿桶內，係相當於現
    場勘驗之機器利用電腦控制單元控制水泥量及進水量；第3
    項係三通電磁切換閥可由電腦控制或手動控制者，當出漿管
    成通路時，迴漿管為關掉，係相當於現場勘驗機器之三通電
    磁切換閥，而手動控制則為習用技術之簡易運用；第4 項係
    出漿泵之中心軸係在攪拌葉之中心軸內通過者，相當於現場
    勘驗機器之送漿泵之裝置；第5 項係儲漿桶單元包括一儲漿
    桶，其頂端設有由電腦單元控制的存量感測器，儲漿桶底部
    與高壓泵相連接，因此儲漿桶單元可獨立於拌漿桶單元而移
    動者，係相當於現場勘驗機器之電腦控制單元控制之儲漿桶
    裝置及送漿泵等；第6 項係出漿泵上方於拌漿桶底部出口附
    近，在中心軸上固定有高速攪拌葉，係相當於現場勘驗機器
    之拌漿桶內之中心軸上固定有攪拌葉片等；故系爭案申請專
    利範圍第l 至6 係運用申請前既有之技術或知識，而為熟習
    該項技術者所能輕易完成且未能增進功效，均不具進步性，
    資為「舉發成立，應撤銷專利權」處分之論據。
五、經查，舉發證據2 為舉發證據之德國機器照片，由照片圖II
    -A和圖II-B可以看出，直徑較小之桶為「拌漿桶」，而直徑
    較大者為「儲漿桶」，上開照片已明確顯示「拌漿桶」與「
    儲漿桶」係設置在同一機架上。此外，由照片圖II-B中可以
    看到直徑較大之「儲漿桶」上方設有一「水計量桶」，並引
    導管路進入「拌漿桶」中，亦可看出該德國機器設有獨立之
    水計量桶，再將水傳輸至拌漿桶內與水泥進行攪拌。系爭案
    則係拌漿機單元及儲漿桶單元分別獨立設置，其間以管路連
    接。系爭案於專利說明書創作說明已載明習知製造水泥漿液
    的設備包括水泥計量桶、水計量桶及拌漿桶，由於整組設備
    高度過高，在運送時需先將水泥計量桶、水計量桶及散裝水
    泥槽拆卸才能運送，造成施工工時的浪費。傳統製漿設備中
    ，拌漿桶及水泥漿儲放桶係一同固定在機架上，如遇灌漿作
    業之現場位在狹窄巷道內，此龐大的拌漿桶及水泥漿儲放桶
    的組合甚不易通過狹窄巷道，而必須拆卸分解後分別運送，
    於施工現場再重新組合，故傳統製造水泥漿設備的運送亦受
    到相當多的限制（專利說明書五、創作說明(1)(2)參照）。
    則系爭案以一自動化的拌漿設備免除傳統水泥計量桶及水計
    量桶之設備，將拌漿機單元及儲漿桶單元分別獨立設置，其
    間以管路連接，因而需經狹窄路徑運送之場合，無需進行機
    具的重複拆卸及組裝，只要將儲漿桶搬運至現場即可，可提
    高施工設備的機動性，難謂無功效之增進。上開舉發證據2
    可「拌漿桶」、「儲漿桶」係位於同一機架，且「水計量桶
    」仍單獨設立，並未有系爭案前揭功效之增進。且由該舉發
    證據本身亦未有教示或有顯示該技術領域具有通常知識者可
    輕易思及系爭案前揭改良特徵之證明，尚難以該舉發證據遽
    認可以證明系爭案不具進步性。原告主張系爭案「拌漿桶與
    儲漿桶分別設置」及「以拌漿桶來完成計量及攪拌作業」之
    構造雖然與引證案略有差異，但此差異實係熟習該項技術者
    所能輕易完成且無實質功效增進一節，非屬可採。
六、從而被告以原處分未審酌系爭案「單一拌漿桶」及「拌漿機
    單元及儲漿桶單元分別設置」之構造特徵，以及其功效之增
    進，遽為「舉發成立，應撤銷專利權」之處分，尚有未洽。
    而將原處分撤銷，著由原處分機關於收受訴願決定書後6 個
    月內，重為審酌，另為適法之處分，依上說明，於法核無違
    誤。原告主張前詞，請求撤銷訴願決定，為無理由，應予駁
    回。本院93年度訴字第03807 號判決中之引證案及所參加人
    申請第00000000號新型專利案「水泥漿灌注液之全自動拌漿
    裝置（一），與本件並不相同，其技術比較基礎不同，案情
    有異，縱有部分技術相近，仍難援引比擬，而為原告有利判
    斷之論據。又本件係以訴願決定撤銷原處分之理由是否合法
    有據加以審究，兩造其餘攻擊防禦方法與上述爭點無關部分
    ，並不影響判斷結果，爰不一一加以論述，均併敘明。
據上論結，本件原告之訴為無理由，爰依行政訴訟法第98條第3
項前段，判決如主文。
中    華    民    國    95    年    12    月   21     日
                          第三庭審判長法  官  姜素娥
                                      法  官  陳秀
                                      法  官  陳國成
上為正本係照原本作成。
如不服本判決，應於送達後20日內向本院提出上訴狀並表明上訴
理由，如於本判決宣示後送達前提起上訴者，應於判決送達後20
日內補提上訴理由書（須按他造人數附繕本）。
中    華    民    國    95    年    12    月   26     日
                                      書記官  王英傑


司法院資訊處製作；財團法人民間司法改革基金會備份。
